【裁判字號】    89,上訴,3547
【裁判日期】    890905
【裁判案由】    侵占等
【裁判全文】
臺灣高等法院刑事判決                          八十九年度上訴字第三五四七號
    上  訴  人
    即自訴  人  冠有限公司
    代  表  人  甲○○
    代  理  人  丙○○
    上  訴  人
    即  被  告  乙○○
    選任辯護人  邱創舜
右上訴人因被告侵占等案件，不服臺灣臺北地方法院八十九年度自更（一）字第一八
號，中華民國八十九年九月五日第一審判決（併辦案號：臺灣臺北地方法院檢察署八
十九年度偵字第一一０四六號、八十八年度偵字第一一三七六號）提起上訴，本院判
決如左：
    主  文
上訴駁回。
    事  實
一、乙○○係臺北市○○街四巷十九之二號三樓冠有限公司（下稱冠公司）之業
    務員，因負責該公司抽油煙機產品之客戶開發、簽約、送貨、補貨、收款、瑕疵
    處理、維修等工作，而於民國八十七年七月間代表冠公司販賣抽油煙機一臺予
    豪美家公司，嗣因規格不合，豪美家公司要求退貨，惟因貨款已入冠公司帳內
    ，為免退貨手續繁雜，乙○○遂自行支付新臺幣（下同）一萬八千元予豪美家公
    司，並代豪美家公司轉賣該抽油煙機予祥成組合櫥櫃設計有限公司（下稱祥成公
    司），並於同年十月三十日收取祥成公司簽發、發票日為八十七年十月三十一日
    、受款人係冠有限公司、面額一萬八千元之貨款支票一張。詎乙○○為轉讓該
    支票，竟於八十七年十一月間，在冠有限公司內，盜用會計簡慈慧保管、供業
    務上使用之「冠有限公司」直式橡皮章，蓋印於上開支票背面以偽造冠公司
    之背書，再於同年十二月間持交房東洪福全以支付房租而行使之，足以生損害於
    洪福全、簡慈慧及冠有限公司。
二、案經冠有限公司向原審提起自訴，經原審判決不受理後，冠公司提起上訴，
    本院撤銷原判決發回原審審理。
    理  由
壹、被訴行使偽造文書部分（即自訴人及被告上訴部分）：
一、訊據被告乙○○對於在右揭時地持「冠有限公司」直式橡皮章，蓋印於祥成公
    司簽發、發票日為八十七年十月三十一日、受款人係冠公司、面額一萬八千元
    之支票背面，再持交房東洪福全用以支付房租等事實，均直承不諱，惟否認有偽
    造文書之犯行，辯稱：伊為豪美家公司轉賣抽油煙機予祥成公司，因已代墊貨款
    予豪美家公司，故有權轉讓提兌祥成公司簽發之貨款支票，而「冠有限公司」
    直式橡皮章於伊到職以來即置於抽屜內，平常用來蓋用請款單、通知書等，於墊
    付現金場合蓋用於支票背面以為轉讓，並無不當，該筆抽油煙機貨款自訴人既已
    收訖，自無任何損失，而被告以前述方式處理，乃自訴人概括授權之範圍，並無
    故意可言，且亦屬業務上之正當行為云云。
二、惟查：
（一）刑法第二百十條之偽造私文書罪，祇須所偽造之私文書足以生損害於公眾或他
      人為已足，至公眾或他人是否因該私文書而實受損害，則非所問，最高法院迭
      次著有判例可稽（參照最高法院二十二年上字第八七四號、三十三年上字第九
      一六號、四十三年臺上字第三八七號判例）。又支票上之背書，係發票後之另
      一票據行為，上訴人在其偽造之支票背面，偽造某甲署押為背書並達行使之程
      度，自足以生損害於某甲，顯係另一行使偽造私文書之行為；又上訴人在支票
      背面偽造張某之署押，以為背書，其偽造支票背書，在票據法上係表示對支票
      負擔保責任之意思，為法律規定之文書，並非依習慣表示一定用意之證明，而
      其此項行為，足以生損害於他人，故應成立偽造私文書罪，亦有最高法院五十
      九年臺上字第二五八八號、七十年臺上字第二一六二號判例可按。
（二）本件被告向祥成公司收取右開支票後，未經自訴人同意，即使用「冠有限公
      司」直式橡皮章蓋印於支票背面，交由其房東洪福全提示兌領等事實，除據自
      訴人指訴綦詳外，並為被告自承在卷，且有祥成公司付款簽收簿、該紙支票、
      大眾商業銀行新生分行八十八年六月二十二日（八八）眾新生發字第０一０五
      號函在卷（一一三七六號偵查卷第二、三十、四十三頁）可資佐證。被告以自
      訴人名義販賣抽油煙機予豪美家公司，嗣因規格不合無法使用，為免辦理退貨
      手續繁雜，被告以個人名義代豪美家公司轉賣該抽油煙機予祥成公司，該轉賣
      交易即與自訴人無涉，被告未告知祥成公司上情，致祥成公司誤認該抽油煙機
      係自訴人出賣，而於貨款支票受款人欄填寫自訴人公司名稱，被告為轉讓該紙
      支票而盜用會計簡慈慧保管之「冠有限公司」直式橡皮章，蓋印於該支票背
      面，自屬盜用行為，雖該支票經洪福全提示後，已全數兌領，自訴人或洪福全
      並未實際遭受損害，惟揆諸上揭判例意旨，被告偽造自訴人背書之行為，仍使
      自訴人有遭持票人追索票款之虞，並使洪福全有追索票款未果之危險，自足以
      生損害於自訴人及洪福全；被告辯稱自訴人已收訖貨款未受損害云云，容有誤
      會。
（三）雖被告另辯稱：「冠有限公司」直式橡皮章於伊到職以來即置於其抽屜內，
      平常用來蓋用請款單、通知書等，於墊付現金場合蓋用於支票背面以為轉讓，
      並無不當，且屬自訴人概括授權之範圍云云。惟所辯已為自訴人所否認，而上
      揭「冠有限公司」直式橡皮章被告既辯稱係用來蓋用公司之請款單、通知書
      等，顯見自訴人授權使用該章之範圍，係在供公司員工在公司規定之業務上使
      用，自不得任意挪為私用。被告任意挪為已用，自屬盜用。況證人即自訴人公
      司會計簡慈慧於偵查中證稱：「該章係伊保管，不知被告為何拿得到該章」等
      語（見同上偵查卷第一０七頁），益徵被告有盜用該章之行為。至證人黃淑如
      雖證稱：「該章係便章，用在（公司）收發、健保及業務上向客戶請款時使用
      。」（見一一三七六號偵查卷第一０七頁反面）、「它（即印章）只是放在桌
      上，沒有人保管」、「（問：是否知道這個便章有無限制使用？）是收信，加
      入勞退保，有時業務單位會拿去使用，平常就放在桌上」等語（見本院八十九
      年十一月一日筆錄），惟該證人所證「印章只是放在桌上，沒有人保管」等語
      ，與被告所供該章自始即置於其抽屜內等語（見同上筆錄），已見不符，且證
      人黃淑如早於八十五年間即行離職（見同上筆錄），而本件盜用印章犯行發生
      在八十七年十一月間，其時黃淑如既早已不在公司內服務，亦難期其知悉案發
      當時公司印章之保管使用情形，其證詞自不足為本件事實認定之依據。查被告
      擅自盜用該直式橡皮章，蓋印於上開支票背面後，未將款項入公司帳簿，反持
      交案外人洪福全以支付其私人所積欠之房租，自有犯意，且難認係供公司規定
      之業務上使用，亦不屬自訴人概括授權之範圍。被告上述所辯，尚難憑採。
（四）又刑法所謂「業務上之正當行為」，係指其行為屬於業務上之行為，且復正當
      者而言，若二缺其一，仍非可生阻卻違法之效力。本件被告既係擅將該直式橡
      皮章，蓋印於上開支票背面，並未將款項入公司帳簿，反持交案外人洪福全以
      支付其私人所積欠之房租，已見前述，自亦難認係業務上之正當行為。
二、查被告盜用自訴人公司章，偽以自訴人名義背書，並持交洪福全行使，核其所為
    係犯刑法第二百十六條、第二百十條之行使偽造私文書罪。其盜用自訴人印章後
    ，用以偽造私文書持以行使，其盜用印章之行為係偽造私文書之部分行為，偽造
    私文書之低度行為復為行使偽造私文書之高度行為所吸收，均不另論罪。
三、原審因以被告此部分罪證明確，依刑法第二百十六條、第二百十條之規定，審酌
    被告犯罪後未能坦承犯行，惟態度尚稱良好，因一時圖便短於思慮致罹刑章，對
    自訴人及洪福全並未造成實際損害，暨其生活狀況、品行、智識程度、犯罪之動
    機、目的、手段等一切情狀，量處有期徒刑三月，並說明被告未曾受有期徒刑以
    上刑之宣告，有臺灣高等法院檢察署刑案紀錄簡覆表附卷可稽，經此教訓後，當
    知所警惕，信無再犯之虞，而認前開對其宣告之刑，以暫不執行為適當，爰諭知
    緩刑二年，用啟自新。另「冠有限公司」直式橡皮章屬於自訴人所有，其印文
    並非偽造，而該支票，已由洪福全持交大眾商業銀行新生分行提示兌領票款，非
    屬被告所有，業據自訴人及被告陳明在卷，故均不另為沒收之諭知。經核其認事
    用法，均無不當，量刑及緩刑之宣告亦甚妥適，應予維持。且關於刑之量定及緩
刑之宣告，係實體法上賦予法院得為自由裁量之事項，倘其未有逾越法律所規定
    之範圍，或濫用其權限，即不得任意指摘為違法。而緩刑為法院刑罰權之運用，
    旨在獎勵自新，只須合於刑法第七十四條所定之條件，法院本有自由裁量之職權
    。是被告上訴否認犯罪及自訴人上訴認原審量刑太輕暨宣告緩刑不當，均無理由
    ，皆應駁回。
貳、被訴詐欺及業務侵占部分（即自訴人上訴部分）：
一、自訴意旨另以：被告於八十七年十二月十日前，向客戶三益壁材有限公司（下稱
    三益公司）收取發票日八十七年十二月十日、面額十二萬三千四百元之支票後，
    竟未交出，意圖為自己不法之所有，於八十八年三月二十三日提示兌領，將票款
    侵占入己；另自訴人於八十八年一月二十八日收受客戶亞力公司交付發票日八十
    八年三月三十一日、面額一萬九千五百元之支票後，因票期過長，交予被告轉要
    求亞力公司縮短票期，詎被告竟意圖為自己不法之所有，於八十八年三月三十一
    日提示兌領，將票款侵占入己。又被告於八十八年二月六日遭自訴人解僱後，猶
    意圖為自己不法之所有，冒稱係自訴人職員，向客戶三益公司詐收發票日八十八
    年二月二十八日、面額五萬六千元之支票，向客戶東立廚具行詐收發票日八十八
    年二月十一日、面額三萬八千元之支票，均於八十八年三月十八日提示兌領，因
    認被告另涉有刑法第三百三十六條第二項之業務侵占罪嫌及同法第三百三十九條
    第一項之詐欺取財罪嫌云云。
二、按犯罪事實應依證據認定之，無證據不得推定其犯罪事實；又不能證明被告犯罪
    者，應諭知無罪之判決，刑事訴訟法第一百五十四條、第三百零一條第一項分別
    定有明文。又以被害人之陳述為認定犯罪之依據時，必其陳述並無瑕疵，且就其
    他方面調查，又與事實相符，始能認有證據能力，最高法院六十一年臺上字第三
    ０九九號著有判例可資參照。所謂無瑕疵，係指被害人所為不利被告之陳述，與
    社會上一般生活經驗或卷存其他客觀事實並無矛盾而言，至所謂就其他方面調查
    認與事實相符，非僅以所援用之旁證足以證明被害結果為已足，尤須綜合一切積
    極佐證，除認定被告確為加害人之可能外，在推理上無從另為其他合理原因之假
    設，有不合於此，即不能以被害人之陳述做為論斷之證據。
三、自訴人認被告涉有業務侵占及詐欺取財犯行，無非係以其客戶交付之四紙貨款支
    票遭被告提兌之事實為依據。訊據被告堅詞否認涉有自訴人所指之犯行，辯稱：
    伊離職前，自訴代表人甲○○指示伊向三益公司、東立廚具行、亞力公司等客戶
    收取貨款支票，伊收取後，於八十八年二月十三日，在臺北市○○街四巷十九號
    一樓公司會議室與甲○○洽談時，原本要將上開支票交予甲○○，並與之商談伊
    之薪資、資遺費、年終獎金、業績獎金支付事宜，惟甲○○無意願支付上開款項
    ，並向伊表示「你把收取帳款拿回去好好過年我不要了」，伊只好將四紙支票執
    回，請發票人劃掉頭後領取，做為抵銷薪資、資遺費、年終獎金、業績獎金等
    款項，並無不法所有之意圖，況上開款項伊仍存在定期存款內，絕無侵占之犯意
    等語。
四、經查：
（一）證人即東立廚具行會計人員陳美雲於原審結稱：發票日八十八年二月十一日、
      面額三萬八千元之支票是東立公司收到之客票，伊於八十八年二月八日交予被
      告用以支付貨款，被告向伊表示公司要她離職，並要她將貨款收齊，上開貨款
      支票之貨物是八十七年十月間出的貨，但因有貨物上處理之問題，故一直到八
      十八年二月份才交付支票予被告等語在卷（見原審八十八年自字第八九九號卷
      第八十六頁）。另證人即三益公司總務人員高寶月亦結證：「發票日八十七年
十二月十日、面額十二萬三千四百元之支票，係三益公司向自訴人購買壁材所
      付的支票，因貨有瑕疵，故付款有延期，該支票是交付予被告：：，我聽說被
      告自公司離職，大約是農曆過年前的事，至於是在交付上開支票前或後，我不
      清楚，我們一向與被告往來，所以貨款也付給被告，該貨款支票之貨，係八十
      七年十一月間之交易，因有瑕疵，一直到談妥折價才交付支票：：，被告嗣後
      有要求將冠公司之頭畫掉，並稱票款是資遣的遣散費，所以我記憶中應該
      有把冠公司之頭畫掉，自訴人會計人員有打電話過來稱被告已離職了，叫
      我們趕快結清貨款，我們有跟該會計人員表示因係與被告往來，等被告來公司
      ，三益公司會與被告結清，對方會計人員也沒有表示反對的意思：：，交付貨
      款支票與畫掉頭時間並非同一時間：：，另發票日八十八年二月二十八日、
      面額五萬六千元之支票我較沒印象」等語（見本院八十八年自字第八九九號卷
      宗第一０八、一０九頁）；另其復證稱：「發票日為八十七年十二月十日、面
      額十二萬三千四百元之支票及發票日八十八年二月二十八日、面額五萬六千元
      之支票我不記得三益公司是何時交予被告，但大約是八十八年過農曆年前，交
      票前自訴人之會計有來電沒有錯，當時自訴人與被告鬧得不愉快，至於被告是
      否已離職我並不清楚，被告來取票時，有跟我提公司叫她離職，要她來把帳收
      一收：：，該兩張票是向我買貨的設計師開的票，設計師知道我向自訴人買貨
      ，所以頭開自訴人公司，我表示支票非三益公司簽發，要求被告與設計師接
      洽該事：：，我確實有給被告支票前手資料」等語明確（見本院八十九年自更
      一字第十八號卷宗第二十九、三十頁）。由上開證詞，堪認東立廚具行貨款支
      票係被告於離職後收取，三益公司之貨款支票則係被告於離職前後收取。至發
      票日八十八年三月三十一日、面額一萬九千五百元之支票，自訴人於八十八年
      一月底即已收訖，並於被告離職前不久交予被告請求亞力公司縮短票期一節，
      則為自訴人及被告所是認，亦足認定。
（二）卷附應收帳款未收回明細（見原審八十八年自字第八九九號卷宗第十四頁）載
      明「亞立  12月份油機  ＄19,500→因票期過長，應由乙○○送回！」、「三
      益  12月份壁材  ＄51,150→應由乙○○繳回！」、「超祥  12月份壁材  ＄
      8,370→應由乙○○繳回！」等語；自訴代表人甲○○亦於原審審理時自承：
      該明細係會計人員於被告離職後交給伊，告知伊被告尚有上開貨款未收回，要
      伊通知被告等語（見原審八十九年自更一字第十八號卷第四十二頁）；又其於
      被告離職後，即八十八年二月十三日，在臺北市○○街四巷十九號一樓自訴人
      公司會議室，與被告洽談之初即詢問被告：「這些（指東立廚具行、三益公司
      等應收貨款）都收了？」等語，有錄音帶及其譯文在卷（見偵查卷第九十六至
      一０三頁）可憑，並為自訴代表人所是認（見原審八十九年自更一字第十八號
      卷第四十二頁），故苟自訴代表人未曾要求被告於離職之際，將其負責業務之
      應收帳款收齊，又何須制作上開應收帳款未收回明細並載明「應由乙○○繳回
      」等語，且又欲將其內容通知被告，更於洽談時詢問被告貨款是否已經收訖！
      再參諸證人陳美雲、高寶月均證述被告於收取貨款時向其等表示自訴人要伊離
      職，並將貨款收齊等語，已見前述，堪認被告辯稱：伊離職前，自訴代表人指
      示伊向東立廚具行、三益公司、亞力公司等客戶收取貨款支票等語，應非虛妄
      ，而被告依自訴代表人之指示收取貨款之行為，自無構成詐欺取財、業務侵占
      之餘地。至於自訴人將亞力公司貨款支票交付被告請求縮短票期，被告持有該
      支票更無涉犯刑責，自不待言。
（三）另被告於八十八年三月十八日提領東立公司交付之三萬八千元支票、三益公司
      交付之五萬六千元支票、於同月二十三日提領三益公司交付之十二萬三千四百
      元之支票、於同月三十一日提領亞力公司交付之一萬九千五百元支票，固有存
      摺影本在卷（見原審八九九號卷第九十三頁）可稽。惟查：被告於八十八年二
      月十三日，在臺北市○○街四巷十九號一樓自訴人公司會議室內，欲將所收取
      之上開貨款支票交予自訴代表人，並商談其薪資、資遺費、年終獎金、業績獎
      金之支付事宜時，自訴代表人數度表示：「你可以拿去（指被告欲交回之貨款
      支票），我沒關係，這些錢對我沒什要緊，沒有關係，你拿去吧」、「你錢拿
      回去，我沒關係，ＯＫ，你回去」、「不用、不用，你回去，我懶得跟你談，
      你回去，我不跟你談，你錢拿去，我不要了」、「你帶回去，帶回去，不用講
      那樣，你回去吧，帶著走帶著好好過年」、「我沒什麼好算（指被告之薪水）
      ，你拿去過年吧！」、「你錢拿回去，好好過年」、「我不跟你講，你錢拿去
      」等語，有錄音帶及其譯文在卷（見偵查卷第九十六至一０三頁）可憑，並為
      自訴代表人所是認（見原審八十九年自更一字第十八號卷第四十二頁），姑不
      論自訴代表人主觀上是否真欲將上述貨款支票給被告，以抵銷應付被告之薪資
      等，或因不願與被告繼續談話，始為上述表示，惟其所為上開表示，客觀上容
      易使人誤為自訴代表人同意將上述貨款支票給被告，以抵銷其應付被告之薪資
      等款項，爾後兩不相欠；故被告雖同時向自訴代表人表示「這是公帳」、「公
      司的錢」、「該繳給公司」而知該貨款支票係公司所有，但因自訴代表人一再
      為上開表示，致被告有所誤會，尚非全無可能。被告所辯：自訴代表人無意願
      支付伊薪資、資遺費、年終獎金等款項，並表示欲以貨款支票抵充上開款項，
      伊提兌該等支票，並無不法所有之意圖等語，應非全然無據。況被告嗣後見自
      訴人並無要回支票之動作，乃於八十八年二月二十五日寄發存證信函予自訴代
      表人表示：「本人乙○○二月六日被公司資遣後，丁先生委託本人代收應收帳
      款，並告知收回款項後再一起處理應付本人資遣費及薪資等金額，是本人已收
      回三益、東立、亞立、超祥四家應收帳款支票暨現金總合計新臺幣貳拾肆柒仟
      玖佰零伍圓整。本人於二月十三日上午十點到公司一樓會議室要繳回收回帳款
      ，當時有兩位同事及一位不知名的人氏在場，本人請求丁先生儘速將本人應領
      之自八十七年十二月起至八十八年二月份未領及未預告通知資遣費、年終獎金
      、業務獎金等之請求，未蒙回應。丁先生即大發雷霆說：『你把收回帳款拿回
      去好好過年我不要了等語』，以致我收回帳款無法繳回公司，公司應給本人的
      工資及資遣費等均未明確處理。希望丁先生您收到信函後七日內能夠通知本人
      ，如何圓滿處理，謝謝！！」，有該存證信函存卷（見原審八九九號卷第一三
      六、一三七頁）可憑，亦足徵被告希望自訴代表人出面處理，並無侵占該票款
      之意，而自訴代表人自承接獲該存證信函後，並未於七日內與被告聯絡，遲至
      八十八年三月三十一日始委託律師發函（見原審八十九年自更一字第十八號卷
      第四十二頁），則被告因久候未得回應，復思及自訴代表人前向其所稱：「你
      錢拿去，我不要了」、「你帶回去，帶回去，不用講那樣，你回去吧，帶著走
      帶著好好過年」、「我沒什麼好算（指被告之薪水），你拿去過年吧！」、「
      你錢拿回去，好好過年」、「我不跟你講，你錢拿去」等語，致主觀上確信有
      權提領收取之貨款支票以抵充薪資、資遺費、年終獎金等款項，故其請各該發
      票人畫掉頭後，於八十八年三月十八日以後陸續提兌票款抵銷自訴人對其之
      欠款，亦難謂其主觀上有何為自己不法所有之意圖。
（四）按刑事訴訟上證明之資料，無論其為直接證據或間接證據，均須達於通常一般
      之人均不致於有所懷疑，而得確信其為真實之程度，始得據為有罪之認定，若
      其關於被告是否犯罪之證明未能達此程度，而有合理性懷疑之存在，致使無從
      形成有罪之確信，根據「罪證有疑，利於被告」之證據法則，即不得遽為不利
      被告之認定，此觀諸最高法院七十六年度台上字第四九八六號判例意旨即明。
      本件被告於離職之際，既依自訴代表人之指示向客戶收取貨款支票，自非施用
      詐術之行為，嗣又因自訴代表人於有意無意間表示欲以貨款支票抵充薪資等欠
      款，致被告誤以為自訴代表人同意其以收回之貨款支票抵充薪資等欠款，乃提
      兌上開貨款支票，亦難謂有不法所有之意圖。根據「罪證有疑，利於被告」之
      證據法則，本院尚難逕以詐欺及侵占之罪相繩。此外，復查無其他積極證據足
      資認定被告涉有自訴人所指之犯行，是被告被訴之犯罪，自屬不能證明。
五、原審因而以不能證明被告犯詐欺取財及業務侵占等罪，諭知被告此部分無罪之判
    決，經核並無不合。自訴人執持陳詞，提起上訴，而指摘原判決不當，自為無理
    由，應予駁回。
六、據上論斷，應依刑事訴訟法第三百六十八條，判決如主文。
中      華      民      國    八十九    年     十二     月     十二     日
                              臺灣高等法院刑事第四庭
                                  審判長法  官 蔡  永  昌
                                        法  官 許  宗  和
                                        法  官 徐  昌  錦
右正本證明與原本無異。
行使偽造文書部分如不服本判決應於收受送達後十日內向本院提出上訴書狀，其未敘
述上訴之理由者並得於提起上訴後十日內向本院補提理由書（均須按他造當事人之人
數附繕本）。
其他部分不得上訴。
                                        書記官 吳  金  來
中      華      民      國    八十九    年     十二     月     十三     日
附錄：本案論罪科刑法條全文
刑法第二百十條
偽造、變造私文書，足以生損害於公眾或他人者，處五年以下有期徒刑。
刑法第二百十六條
行使第二百十條至第二百十五條之文書者，依偽造、變造文書或登載不實事項或使登
載不實事項之規定處斷。


司法院資訊處製作；財團法人民間司法改革基金會備份。
